臺灣臺北地方法院民事判決　　　　　　　95年度訴字第7847號
原　　　告　財政部國有財產局臺灣北區辦事處
法定代理人　甲○○
訴訟代理人　龔維智律師
被　　　告　名遠汽車有限公司
兼上一人之
法定代理人　乙○○
共　　　同
訴訟代理人　吳仲立律師
上列當事人間請求給付土地使用補償金事件，本院於民國96年2
月5日言詞辯論終結，判決如下：
    主      文
被告名遠汽車有限公司應給付原告新台幣壹佰玖拾玖萬柒仟肆佰
貳拾柒元，及其中新台幣壹佰伍拾伍萬肆仟玖佰玖拾元部分，
自民國95年10月14日起算，另新台幣肆拾肆萬貳仟肆佰拾肆元
部分，則自民國95年12月16日起算，均至清償日止，按年息5%計
算之利息。
原告其餘之訴駁回。
訴訟費用由被告名遠汽車有限公司負擔。
本判決第1項於原告以新台幣陸拾陸萬陸仟元供擔保後，得假執
行；但被告名遠汽車有限公司如以新台幣壹佰玖拾玖萬柒仟肆佰
貳拾柒元或同面額之中國信託商業銀行可轉讓定期存單預供擔保
後，得免為假執行。
原告其餘假執行之聲請駁回。
    事實及理由
一、原告原起訴主張被告乙○○無正當權源，而於其所管理坐落
    台北縣新店市○○段第90號及93號土地（下稱系爭土地）上
    搭建房屋，致其受有無法使用土地相當租金之損害。嗣於訴
    訟中，基於同一事實，追加名遠汽車有限公司（下稱名遠公
    司）為對造，核與民事訴訟法第255條第1項第2款規定相符
    ，應予准許，合先陳明。
二、原告主張：伊係系爭土地之管理人，而被告無正當權源竟於
    系爭土地上違章搭建門牌號碼台北縣新店市○○路○段160號
    房屋（占有土地面積各如附圖D、F所示，下稱系爭房屋），
    致伊受有無法使用土地相當租金之損害。因系爭房屋已於民
    國95年7月27日遭台北縣政府以違章為由予以拆除，爰依民
    法第179條規定，提起本訴等情。並於本院聲明：(一)被告應
    給付原告新台幣（下同）1,997,427元，及其中1,554,993元
    部分自追加被告聲明狀繕本送達被告之翌日起算，另442,43
    4元部分則自95年12月16日起算，均至清償日止，按年息5％
    計算之利息。(二)願供擔保請准宣告假執行。
三、被告則以：系爭房屋並非伊等所搭建，而係名遠公司向漢豐
    利股份有限公司（下稱漢豐利公司）所承租，嗣後再向訴外
    人苑文璋等人承租，並有繳納租金，自無不當得利可言等語
    ，資為抗辯。並於本院聲明：(一)原告之訴及假執行聲請均駁
    回。(二)如受不利之判決，願供現金或同面額之中國信託商業
    銀行可轉讓定期存單為擔保，請准宣告免為假執行。
四、查，原告係系爭土地之管理人乙節，有卷附土地謄本可參（
    見本院卷第10頁、第87頁）；系爭房屋占有系爭土地面積詳
    如附圖DF所示，且該屋已經台北縣政府於95年7月27日拆除
    （見本院卷第104頁之該府95年8月29日北府工拆字第095003
    6789號函），並為兩造所不爭執，堪信為真。
五、本件應審究者為(一)系爭房屋是否為被告所搭建？(二)若是，則
    原告於系爭房屋未拆除前，受有無法使用系爭土地之損害額
    為若干？茲分別論述如下：
(一)、系爭房屋是否為被告所搭建？
  1.按確定判決之既判力，固以訴訟標的經表現於主文判斷事項
    為限，判決理由並無既判力，但法院於判決理由中，就訴訟
    標的以外，當事人主張之重要爭點，本於當事人辯論之結果
    已為判斷時，對此重要爭點所為之判斷，除有顯然違背法令
    ，或當事人已提出新訴訟資料，足以推翻原判斷之情形外，
    應解為在同一當事人就該已經法院判斷之重要爭點，不得作
    相反之主張或判斷，始符民事訴訟上誠信原則（最高法院92
    年度台上字第315號判決意旨參照）。
  2.查，系爭房屋違章搭建於系爭土地及坐落同段第85、85之1
    、86、91等地號土地（系爭第85號等土地）內，而名遠公司
    於92年間向苑文璋等人承租系爭第85號等土地，嗣因租賃期
    間屆至經苑文璋等人訴請名遠公司拆屋還地，並經台灣高等
    法院（下稱高院）判決名遠公司應將系爭第85號等土地內，
    如附圖ABCE所示建物拆除返還予苑文章等人，再經最高法院
    判決駁回名遠公司上訴確定在案等情，業經本院依職權調閱
    本院92年度訴字第5757號拆屋還地等事件全案卷宗（下稱前
    案拆屋還地事件）核閱無訛，並為被告所不爭執（見本院卷
    第113頁）；且，名遠公司於前案拆屋還地事件中，曾自陳
    系爭房屋係由其所搭建乙節（見本院92年度訴字第5757號卷
    第84頁之勘驗筆錄反面），可見系爭房屋確實係由名遠公司
    所搭建甚明。
  3.雖被告抗辯：系爭房屋係於80年間向漢豐利公司承租時即已
    存在，並非伊所搭建云云，固據提出台灣台北地方法院檢察
    署93年度偵字第9133號不起訴處分書為證（見本院卷第31頁
    ）。惟查，上列不起訴處分僅係針對系爭房屋並非乙○○所
    搭建，故乙○○並無竊佔系爭土地罪嫌而為不起訴處分，與
    系爭房屋係由名遠公司所搭建乙節顯屬無涉。是被告抗辯；
    系爭房屋於向漢豐利公司承租時即已存在云云，自無可取。
(二)、原告於系爭房屋未拆除前，受有無法使用系爭土地之損害額
    為若干？
  1.依不當得利之法則請求返還不當得利，以無法律上之原因而
    受利益，致他人受有損害為其要件，故其得請求返還之範圍
    ，應以對方所受之利益為度，非以請求人所受損害若干為準
    ，無權占有他人土地，可能獲得相當於租金之利益為社會通
    常之觀念（最高法院61年度台上字第1695號判例意旨參照）
    。
  2.名遠公司又抗辯：伊係向苑文璋等人承租，並繳納租金，自
    無受有相當租金之利益云云。惟查，名遠公司向苑文璋等人
    所承租並繳納租金部分，僅係系爭第85號等土地，並未包含
    系爭土地在內（見前案拆屋還地事件卷宗自明），是名遠公
    司抗辯：伊係向苑文璋等人承租，並繳納租金，自無受有相
    當租金之利益云云，自無可取。
  3.查，系爭土地位於台北縣新店市○○路與中正路交叉路口，
    交通往來便利，商業繁榮等情，業經本院至現場履勘屬實（
    見本院卷第78頁之勘驗筆錄；第81至86頁之現場照片），故
    本院斟酌上情及參照土地法第97條規定，暨前案拆屋還地事
    件以系爭第85號等土地之申報地價年息9％，作為計算苑文
    璋等人之相當租金之損害基準等情，認本件原告主張以系爭
    土地申報地價年息5％作為計算相當租金之損害標準，並無
    不當，應予准許。準此，原告主張系爭土地自89年10月至95
    年6月遭名遠公司占用，受有相當租金損害共計1,997,427元
    （計算式詳如附表所示），於法有據，應予准許。
六、從而，原告依民法第179條規定，訴請名遠公司應給付其相
    當租金損害額計1,997,427元，其中1,554,993元部分自追加
    被告聲明狀繕本送達之翌日（即95年10月14日，見本院卷第
    75-1頁）起算，另442,434元部分則自95年12月16日（即民
    事撤回及更正聲明狀送達翌日，見本院卷第122頁之送達回
    執）起算，均至清償日止，按年息5％計算之法定遲延利息
    ，為有理由，應予准許。至原告逾此所為請求，即非有據，
    應予駁回。
七、兩造陳明願供擔保，聲請宣告假執行或免為假執行，經核原
    告勝訴部分，合於法律規定，爰分別酌定相當之擔保金額宣
    告之；原告其餘假執行之聲請，因訴之駁回而失所依據，不
    予准許。
八、本件事證已臻明確，兩造其餘攻擊或防禦方法，經本院審酌
    後，認均與本件之結論無涉，茲不再一一論述，併予敘明。
九、據上論結，本件原告之訴為一部有理由、一部無理由，依民
    事訴訟法第第79條、第390條第2項、第392條第2項，判決如
    主文。
中　　華　　民　　國　　96　　年　　2 　　月　　16　　日
                  民事第一庭    法　官　楊絮雲
以上正本係照原本作成
如對本判決上訴，須於判決送達後20日內向本院提出上訴狀
中　　華　　民　　國　　96　　年　　2 　　月　　16　　日
                    　　　　　　書記官　高秋芬
